【裁判字號】    95,訴,77
【裁判日期】    950720
【裁判案由】    債務人異議之訴
【裁判全文】
臺灣臺中地方法院民事判決  95年度訴字第77號
原      告  戊○○
            丙○○
共同訴訟代
理人        陳居亮律師
複代理人    趙建興律師
被      告  國泰世華商業銀行股份有限公司
法定代理人  乙○○
訴訟代理人  丁○○
            甲○○
當事人間債務人異議之訴事件，本院於95年7月6日言詞辯論終結
，判決如下：
    主    文
本院九十四年度執五字第五一四九七號拍賣抵押物強制執行事件
之強制執行程序，應予撤銷。
訴訟費用由被告負擔。
    事實及理由
壹、程序方面
一、按對於同一被告因債權及擔保該債權之不動產物權涉訟者，
    得由不動產所在之法院合併管轄，民事訴訟法第11條定有明
    文。查本件原告主張最高限額抵押權所擔保債權範圍，不及
    於被告合併前世華銀行對原告丙○○之保證債權，因而提起
    債務人異議之訴，而系爭不動產坐落於台中市，為本院管轄
    區域，依前揭法律規定，本院自有管轄權。
二、次按，原告於判決確定前，得撤回訴之全部或一部，但被告
    已為本案之言詞辯論者，應得其同意。訴之撤回於期日，得
    以言詞向法院或受命法官為之；訴之撤回，被告於期日到場
    ，未為同意與否之表示者，自該期日起，10日內未提出異議
    者，視為同意撤回，民事訴訟法第262條第1項、第2項但書
    、第4項分別定有明文。原告起訴時之訴之聲明為：(一)被告
    應就戊○○所有坐落台中市○區○○○段1300之15地號土地
    及其上台中市○區○○○段8271建號建物，於民國（下同）
    92年收件字號：普字第403090號，登記日期93年1月13日、
    權利價值本金最高限額新台幣（下同）300萬元抵押權所擔
    保之債權不存在。(二)被告以本院94年度拍字第862號民事裁
    定為執行名義而聲請之本院94年度執五字第51497號強制執
    行事件所為強制執行程序應予撤銷。(三)被告應將原告丙○○
    及訴外人林政民、林啟芳共同簽發之票載金額250萬元、受
    款人匯通商業銀行、付款地台中市○○○路○段666號、到期
    日未載、發票日民國89年5月12日之本票返還予原告丙○○
    。嗣於95年1月24日於本院行言詞辯論時，原告以書狀撤回
    訴之聲明(一)、(三)，因被告於收受書狀繕本日起，10日內未提
    出異議，依前揭規定，視為同意原告撤回該部分之聲明，先
    此敘明。
貳、實體方面：
一、原告起訴主張：
  (一)緣被告國泰世華商業銀行股份有限公司（下稱國泰世華銀行
    ）係由匯通商業銀行股份有限公司（下稱匯通銀行）與世華
    聯合商業銀行股份有限公司（下稱世華銀行）於92年10月27
    日合併而來。
  (二)原告丙○○於89年9月22日向匯通商業銀行借款250萬元（下
    稱系爭借款），並以原告丙○○所有坐落台中市○區○○○
    段1 300之15地號土地權利範圍壹拾萬分之334及坐落其上台
    中市○區○○○段8271建號建物（下稱系爭抵押物）設定最
    高限額抵押權300萬元（下稱系爭最高限額抵押權）予匯通
    銀行，並由訴外人林政民、林啟芳擔任連帶保證人，嗣系爭
    抵押物已移轉登記為原告戊○○所有。
  (三)原告丙○○因故自94年5月21日起即未繳納利息，惟訴外人
    即保證人林啟芳於94年11月22日代為清償系爭借款之本金、
    利息、遲延利息及違約金全部，合計2,160,435元，則系爭
    借款已因清償而消滅。
  (四)又原告丙○○前於83年9月16日曾擔任訴外人楊佳湖向世華
    銀行借款330萬元債務之連帶保證人，惟當時原告丙○○並
    未提供上述不動產設定擔保予世華銀行（下稱系爭保證債務
    ）。
  (五)匯通銀行與世華銀行合併後，被告國泰世華銀行就系爭借款
    於94年8月19日向鈞院聲請拍賣系爭抵押物，並經  鈞院以
    94年度拍字第862號裁定准予拍賣，被告並依據該裁定為執
    行名義而聲請  鈞院民事執行處以94年度執五字第51497號
    強制執行事件於94年12月2日查封系爭抵押物。原告丙○○
    及戊○○即發函請求被告應撤回上述強制執行事件，惟被告
    竟以原告尚未清償系爭保證債務為由，拒絕撤回執行程序。
  (六)「執行名義成立後，如有消滅或妨礙債權人請求之事由發生
    債務人得於強制執行程序終結前，向執行法院對債權人提起
    異議之訴。」強制執行法第14條第1項前段定有明文。查系
    爭抵押權係原告丙○○於89年間向被告合併前之匯通銀行借
    款時提供之擔保，則系爭最高限額抵押權之擔保範圍自是以
    匯通銀行之該筆借款契約為限，而且上揭鈞院94年度拍字第
    862號准許抵押物拍賣裁定所記載之債權額亦只是系爭借款
    而已，並不包括另筆由楊佳湖向被告合併前世華銀所借之借
    款在內，是故對於原告丙○○另外擔任保證人之前世華商銀
    對債務人楊佳湖之債務，顯然不在系爭最高限額抵押權擔保
    範圍內。因由於系爭借款業經訴外人林啟芳清償而消滅，而
    被告於其回函中亦承認系爭借款業因清償而消滅，則鈞院民
    事執行處94年度執五字第51497號執行程序自是應予撤銷。
  (七)最高限額抵押權所擔保債權之範圍，係對於債權人與債務人
    間一定範圍（時期）內之債權，在最高限額抵押權結算前固
    然是不特定，然而各該不特定之債權，係基於當事人間之「
    合意及預期」，始得成為最高限額抵押權擔保效力所及之債
    權，本件國泰銀行與世華銀行合併之事，並不在系爭最高限
    額抵押權原來之當事人（即原告與國泰銀行）之「合意及預
    期」之內，故無因被告銀行合併使系爭債權為系爭最高限額
    抵押權擔保效力所及。
  (八)「最高限額抵押權究於何時確定」者，此一問題實與本案件
    之爭執點無直接關聯。蓋如果系爭保證債權真的是為系爭最
    高限額抵押權擔保效力所及的話，則於系爭最高限額抵押權
    確定之前，被告是否已受讓取得系爭保證債權者，就會有不
    同之結論（亦即在確定之前，若已取得的話，則為擔保效力
    所及，若未取得的話，則非擔保效力所及）；然而如果系爭
    保證債權並非系爭最高限額抵押權擔保效力所及的話，則被
    告究竟是在系爭最高限額抵押權確定之前、或是之後而取得
    系爭保證債權者，其結論則無不同（亦即不論是在確定之前
    或是之後而取得系爭保證債權者，都不會是抵押權擔保效力
    所及）。換言之，「最高限額抵押權究於何時確定者」此一
    問題，並非「系爭保證債權是否為系爭最高限額抵押權擔保
    效力所及」此一問題之前題，反而只是二個獨立之不同問題
    而已。
  (九)被告援引之最高法院78年8月1日78年度第17次民事庭會議決
    議之內容，僅僅在論斷最高限額抵押權究竟應於何時確定之
    問題而已，並未進一步談論到最高限額抵押權於確定時，其
    擔保效力是否會及於因合併而受讓取得之保證債權？於系爭
    最高限額抵押權確定以前，被告已經受讓取得系爭保證債權
    者，此一事實，原告並不為爭執。然而被告受讓取得系爭保
    證債權此一事實者，並不代表於被告受讓取得之系爭保證債
    權已為系爭最高限額抵押權擔保效力所及。因此之故，被告
    謂「系爭（保證）債權於被告聲請拍賣抵押物時即已確定發
    生----（系爭保證債權）當然為最高限額抵押權擔保之範圍
    」云云者，顯然是倒果為因，於法顯然有違。
  (九)系爭最高限額抵押權設定契約書其他約定事項中系爭最高限
    額抵押權所擔保之債權，包括過去的保證債權，違反民法第
    247條之1第4款規定應屬無效。又系爭債權原本為普通債權
    ，不應該於被告金融合併之後變成為有最高限額抵押權之債
    權，況金融合併之債權讓與通知係以公告代之，無法讓原告
    表示意見，被告行使債權時，不得違反誠實信用原則。
  (十)聲明：如主文第1項所示。
二、被告則以：
  (一)按系爭最高限額抵押權人原為「匯通銀行」嗣後更名為國泰
    銀行，另於92年10月27日與世華銀行合併，國泰銀行為消滅
    銀行，世華銀行為存續銀行並同時更名「國泰世華銀行」，
    依企業購併法第24條規定，因合併而消滅之公司，其權利義
    務應由合併後存續或新設之公司概括承受，則被告自概括承
    受合併前國泰銀行之權利、義務，系爭最高限額抵押權既無
    不得讓與之性質，亦無禁止讓與之約定或規定，自在被告受
    讓範圍內。
  (二)系爭債權為系爭最高限額抵押權擔保效力所及，茲論述如下
    ：
  (1)經查最高限額抵押權之確定，究應以何時為準，最高法院78
    年8月1日78年度第17次民事庭會議決議：「最高限額抵押權
    之標的物，經第三人之聲請強制執行而查封者，自最高限額
    抵押權人知悉該事實後，最高限額抵押權所擔保之債權即告
    確定。」此項決議之聲請查封之債權人為普通債權或他順位
    之抵押權人？如係本身（最高限額抵押權人）聲請強制執行
    而查封該抵押之不動產，則無「知悉」與否之問題，其抵押
    債權之確定時點，應係查封之時，此為必然之解釋，本件被
    告於鈞院民事執行處，聲請執行原告戊○○之不動產，原告
    戊○○雖為抵押物之受讓人，惟依民法第867條之規定，被
    告之抵押權不因此受影響，其後查封該不動產，抵押債權即
    為確定。換言之，查封之後所發生之債權，始無優先受償之
    效力，系爭債權於被告聲請拍賣抵押物時即已確定發生，其
    債權既於執行之不動產查封前即已存在，揆諸前開最高法院
    之決議，當然為最高限額抵押權擔保之範圍。
  (2)法務部研修之民法物權修正草案仍在研擬修訂階段，尚未發
    生法律上之效力，而觀之前述之修正草案，「原債權確定」
    需有一定時點作為計算之基礎，雖債權確定之範圍及內容令
    規定於修正草案第883-11條前段「最高限額抵押權所擔保之
    原債權確定事由發生後，債務人或抵押人得請求債權人結算
    實際發生之債權額」。由此可知，確定事由之發生與結算實
    際債權金額分屬不同概念，且原告丙○○係擔任訴外人楊佳
    湖之保證人，如依修正草案規定，必須在得知確定「合併」
    之日起十五天內，請求確定原債權，才能終止消滅銀行保證
    人的責任。而被告於聲請拍賣抵押物裁定則單純為確定原因
    ，債權因此確定事由發生使流動性歸於終止，非如原告所主
    張「合併『前』於存續銀行與原告丙○○間之債權債務關係
    ，非為最高限額抵押權擔保效力所及」，因此該修正草案不
    得作為判決之依據。
  (3)系爭最高限額抵押權所擔保之債權，計有借款債權與保證債
    權，已如95年4月3日提出之書狀所述，再按「抵押權所擔保
    之債權，原可由契約當事人如訂定以將來可發生（包括過去
    所負現在尚未清償）之債權為被擔保債權，自非法所不許」
    最高法院47年度台上字第535號著有判例。原告丙○○擔任
    訴外人楊佳湖之保證人，此觀之授信約定書第1條：本約定
    書所稱一切債務，係指立約人對世華聯合商業銀行股份有限
    公司（存）所負之票據、借款、墊款、保證等債務及其他債
    務，並包括其利息、遲延利息、違約金、損害賠償及其他有
    關費用。再查系爭「土地建築改良物抵押權設定契約書其他
    約定事項」第1條，就抵押權所擔保之範圍，明確登記為對
    抵押權人匯通商業銀行「現在（包括過去所負現在尚未清償
    ）及將來所負之借款、墊款、透支、票據、保證、信用卡消
    費款----等暨其他一切債務----」。是故，縱使匯通商業銀
    行為消滅銀行，存續銀行（即世華銀行）之授信約定書第1
    條即有「所負之票據、借款、墊款、保證等債務及其他債務
    」，系爭最高限額抵押權當然及於原告林麗匯於存續銀行之
    保證債務。
  (三)金融機構合併法第18條第3項規定是否不受民法第297條債權
    讓與通知之限制？按依金融機構合併法第18條第3項規定：
    「金融機構為概括承受、概括讓與、分次讓與或讓與主要部
    分之營業及資產負債，或依第11條至第13條規定辦理者，債
    權讓與之通知得以公告方式代之，承擔債務時免經債權人之
    承認，不適用民法第297條及第301條之規定」。惟查金融機
    構合併法為公司法之特別法，公司法為民法之特別法，依特
    別法優於普通法之原則，「金融機構合併」自應優先金融機
    構合併適用法之有關規範，如金融機構合併法中無特別規定
    時，則應回歸適用公司法之規定，如公司法中無特別規定時
    ，則應回歸適用民法之普通規定。因此，被告已於92年1 月
    27日與國泰銀行合併，並依前開規定辦理公告，債權讓與已
    發生效力，則被告所承受之抵押權、仍屬最高限額抵押權之
    性質。
  (四)聲明：如主文第1項所示。
三、兩造經本院進行整理、簡化爭點，其結果如下：
  (一)兩造不爭之事項：
  (1)訴外人楊佳湖於83年9月16日向世華銀行借款330萬元，並由
    原告丙○○擔任連帶保證人，系爭借款尚有本息、違約金大
    約新台幣1,554,288元未清償。
  (2)原告丙○○於89年5月12日向匯通銀行借款250萬元，由訴外
    人林啟芳擔任連帶保證人，原告丙○○並提供系爭房地於89
    年間設定300萬元本金最高限額抵押權予匯通銀行（下稱系
    爭抵押權），用以擔保上開借款。嗣系爭房地於92年7月24
    日移轉登記與原告戊○○所有。原告丙○○自94年5月21日
    起未繳息，訴外人林啟芳於94年11月22日代為清償上開借款
    之本息、違約金共計2,160,435元。
  (3)世華銀行與國泰銀行於92年10月27日合併而為被告國泰世華
    商業銀行，被告向本院聲請拍賣抵押物裁定，並據此聲請對
    原告戊○○強制執行拍賣系爭房地，並經本院94年度執字第
    51497號拍賣抵押物事件受理中。
  (二)兩造爭執之事項：
    系爭最高限額抵押權所擔保之債權，是否及於原告丙○○擔
    任訴外人楊佳湖於83年9月16日向世華銀行之330萬元借款之
    連帶保證債務？
四、本院得心證之理由：
  (一)本件被告為系爭最高限額抵押權人及系爭保證債權之債權人
    ：
  (1)本件系爭最高限額抵押權人原為匯通銀行，其所擔保之債權
    為匯通銀行對原告之借款債權，嗣後匯通銀行更名為國泰銀
    行，復於92年10月27日與世華銀行合併，國泰銀行為消滅銀
    行，世華銀行為存續銀行並同時更名「國泰世華銀行」即被
    告，則被告於上開合併日起，取得：(1)國泰銀行（更名前之
    匯通銀行）對原告丙○○之系爭借款債權；(2)世華銀行對原
    告丙○○之系爭保證債權；(3)國泰銀行（即匯通銀行）對原
    告丙○○之系爭最高限額抵押權；(4)國泰銀行與原告丙○○
    設定系爭最高限額抵押權之契約承擔。又按金融機構為概括
    承受、概括讓與、分次讓與或讓與主要部分之營業及資產負
    債，或依第11條至第13條規定辦理者，債權讓與之通知得以
    公告方式代之，承擔債務時免經債權人之承認，不適用民法
    第297條及第301條規定，金融機構合併法第18條第3項定有
    明文，而被告國泰世華銀行於合併時已依法為合併公告，則
    被告國泰世華銀行對原告丙○○取得上開債權及契約承擔即
    已生效力，不適用民法第297條、第301條之規定，亦堪認定
    。
  (2)按最高限額抵押權與普通抵押權不同者，乃在最高限額抵押
    權對擔保債權從屬性之緩和，亦即最高限額抵押權所擔保之
    債權範圍，並非僅以抵押權設定時已存在之債權，尚包括抵
    押權設定後之將來發生之債權；然而就抵押權設定時「過去
    或現在」發生之債權為最高限額抵押權或普通抵押權所擔保
    之範圍，則並無不同。經查：系爭最高限額抵押權所擔保之
    範圍為約定為：「現在（包括過去所負現在尚未清償）及將
    來所負之借款、墊款、透支、票據、保證、信用卡消費款--
    --等暨其他一切債務----」，此有「土地建築改良物抵押權
    設定契約書其他約定事項」影本一份在卷足稽，本院審酌當
    事人於抵押權設定時，對於過去或現在之債權債務內容已可
    明確知悉，自可依契約自由決定是否為最高限額擔保債權之
    範圍，並無對借款人明顯有重大不利益之處，故被告複代理
    人抗辯上開擔保債權範圍內容之約定，違反民法第247 條第
    1項第4款應屬無效云云，即不足採信，故上開約定內容自屬
    有效。
  (二)系爭最高限額抵押權所擔保之債權範圍，應不及於系爭債權
    ：
  (1)被告於銀行合併後取得系爭最限額抵押權之同時，亦承擔國
    泰銀行與原告丙○○間之設定系爭最高限額抵押權契約，已
    如前述，則前揭匯通銀行與原告丙○○所簽訂之「土地建築
    改良物抵押權設定契約書其他約定事項」之契約當事人自銀
    行合併日起即因前揭契約承擔變更為被告及原告丙○○，因
    而系爭最高限額抵押權所擔保債權範圍自契約承擔之時起，
    變更為「本抵押物之擔保範圍包括債務人對抵押權人『國泰
    世華銀行』（包括總行及各分支機構）現在（包括過去所負
    現在尚未清償）及將來所負之借款----保證----等暨其他一
    切債務----」。又系爭保證債權乃係被告對原告丙○○於取
    得系爭最高限額抵押權前之過去所生之債權，故從前揭擔保
    債權範圍契約文義而言，系爭最高限額抵押權所擔保之債權
    似應及於系爭保證債權。原告抗辯：原告與匯通銀行之設
    定最高限額抵押權契約所約定之「現在（包括過去所負現在
    尚未清償）」債務，不可能及於世華銀行與原告丙○○間之
    系爭保證債權；系爭最高限額抵押權擔保債權範圍雖為債
    權人與債務人間一定範圍內之不特定債權為擔保，然上開不
    特定債權應係基於當事人間之「合意及預期」始得成為最高
    限額抵押權擔保效力所及之債權，本件系爭保證債權並非在
    當事人之「合意及預期」之內云云。惟查：系爭最高限額
    抵押權連同設定契約於合併時均由被告受讓，設定抵押權之
    契約書當事人亦變更為被告，則文義上應係合併後「被告所
    取得系爭最高限額抵押權及設定抵押權契約」之問題，而非
    「匯通銀行與原告丙○○之設定抵押權契約之內容」，用以
    判斷抵押權擔保債權是否及於系爭保證債權，原告前揭抗辯
    ，忽略被告於受讓系爭最高限額抵押權時，亦同時承擔系爭
    最高限額抵押權之「設定契約」之情形，故不足採信。又
    銀行合併後，存續銀行原有之最高限額抵押權擔保債權之範
    圍，是否及於合併後自消滅銀行受讓之債權？按此時原先最
    高限額抵押權人即存續銀行於抵押權設定後所受讓之債權，
    自屬前揭抵押權設定契約所稱之「將來所生之債權」，應屬
    抵押權所擔保債權內，而前揭存續銀行因銀行合併而受讓債
    權一事，亦非當事人所能「合意及預期」，故是否為當事人
    所能「合意及預期」即不能作為決定系爭最高限額抵押權擔
    保債權範圍之標準。本件系爭最高限額抵押權雖為消滅銀行
    所有，而由存續銀行所受讓，與前揭例示情形相反，然依前
    揭說明，仍不得由當事人是否能「合意及預期」作為系爭最
    高限額抵押權擔保債權範圍是否及於系爭保證債權之標準，
    原告前揭主張不足採信。
  (2)按最高限額抵押權目前並非我國立法明文所承認之擔保物權
    ，而係基於社會需求，經由判例法承認而形成之擔保物權，
    此有最高法院66年度台上字第1097號判例可資參考。正因為
    我國最高限額抵押權僅係經由判例法承認，有關最高限額抵
    押權之許多難題，例如：最高限額抵押權人如有法人合併之
    情形，其擔保債權範圍如何決定？有擔保債權如何確定？等
    等，法既無明文規定，判例法相關見解亦付之闕如。因此，
    民法物權編修正草案特增訂民法第881條之1至第881條之17
    有關最高限額抵押權之規範內容。其中修正草案第881條之7
    規定：「原債權確定前，最高限額抵押權之抵押權人或債務
    人為法人而有合併之情形者，抵押人得自知悉合併之日起十
    五日內，請求確定原債權。但自合併登記之日起已逾三十日
    ，或抵押人為合併之當事人者，不在此限。有前項之請求者
    ，原債權於合併時確定。合併後之法人，應於合併之日起十
    五日內通知抵押人，其未為通知致抵押人受損害者，應負賠
    償責任。前三項之規定，於第三百零六條或法人分割之情形
    ，準用之。」，其立法意旨為：「原債權確定前，最高限額
    抵押權之抵押權人或債務人為法人時，如有合併之情形，其
    權利義務，應由合併後存續或另立之法人概括承受。此時，
    為減少抵押人之責任，爰仿日本民法第三百九十八條之十第
    一項、第二項、第三項、第五項賦予抵押人請求確定原債權
    之權，該請求期間自知悉法人合併之日起十五日。又為兼顧
    抵押權人之權益，如自合併登記之日起已逾三十日，或抵押
    人即為合併之當事人者，自無保護之必要，而不得由抵押人
    請求確定原債權，爰設但書規定。」、「抵押人如已為前項
    之請求，為保障其權益，爰仿日本民法同條第四項，於第二
    項明定原債權溯及於法人合併時確定。而該合併之時點，應
    視法人之種類及實際情形，分階段完成各相關法律所規定之
    合併程序定之。」、「法人之合併，事實上不易得知，為保
    障抵押人之利益，爰於第三項規定合併之法人，負有通知抵
    押人之義務；違反義務時，則應依民法等規定負損害賠償責
    任。」、「原債權確定前，最高限額抵押權之抵押權人或債
    務人為營業，與他營業依第三百零六條規定合併之情形，事
    所恆有，且法人亦有分割之情形，例如公司法已增設股份有
    限公司分割之規定。為期周延，爰仿日本民法第三百九十八
    條之十之二第三項規定，設第四項規定，於性質不相牴觸之
    範圍內，準用前三項規定。」，本院審酌上開修正草案內容
    及立法意旨，均係透過「最高限額抵押權擔保債權之確定請
    求權」及「抵押權人之通知義務」、「違反通知義務之損害
    賠償責任」等機制，讓抵押權人與抵押人於法人合併時可透
    過上開機制調整最高限額抵押權之內容。由此更顯見，法人
    合併時，若無上開立法機制調整權利義務內容，無法單純以
    文義排除最高限額抵押權擔保債權範圍擴張之可能。
  (3)原告雖引用學者謝在全大法官著作主張最高限額抵押權讓與
    後，其擔保債權範圍僅及受讓人與抵押人於讓與後所生之債
    權，不及受讓人與抵押人過去所生之債權云云，惟本院審酌
    前揭著作所舉例之最高限額抵押權擔保債權之範圍，乃係基
    於經銷契約所生之債權，並不知其約定內容是否包含「過去
    已存在之經銷契約債權」，而本件最高限額抵押權所擔保債
    權範圍乃包含「過去所生之債權」之情形，故尚難遽引前揭
    學者舉例，逕予適用於本件之案例事實，原告前揭主張，自
    不足採信。
  (4)按行使權利，履行義務，應依誠實及信用方法，民法第148
    條第2項定有明文。本件從系爭最高限額抵押權之設定契約
    文義觀之，雖然未能排除系爭保證債權為系爭最高限額抵押
    權之擔保範圍，然本院審酌最高限額抵押權制度於我國僅以
    判例法承認，尚未定有明文，而前揭物權法之修正草案又尚
    未經由立法院通過生效，為調整兩造權利義務關係，自應以
    民法帝王條款即誠實信用原則作為兩造權利義務關係公平調
    整之標準。本院審酌世華銀行對原告丙○○之系爭保證債權
    本即為普通債權，並無抵押權擔保，被告銀行合併時，依前
    揭修正草案立法意旨，本應賦予抵押人請求確定債權之權利
    ，讓最高限額抵押權所擔保債權得以確定，而不會擴大及於
    合併後合併法人其他債權等情，認本件抵押人在無權利請求
    確定擔保債權之情形下，被告主張合併後將系爭保證債權之
    普通債權變成為有抵押權擔保之債權，顯已違反民法第148
    條第2項之誠信原則，故本院自不應准許。
  (三)按執行名義成立後，如有消滅或妨礙債權人請求之事由發生
    債務人得於強制執行程序終結前，向執行法院對債權人提起
    異議之訴，強制執行法第14條第1項前段定有明文。本件系
    爭最高限額抵押權所擔保債權範圍僅有系爭借款債權，而不
    及於系爭保證債權，而系爭借款債權，業於拍賣抵押物裁定
    執行名義成立後之94年11月22日，由第三人即保證人林啟芳
    代為清償本金、利息、遲延利息及違約金全部，合計2,160,
    435元完畢等情，亦為兩造所不爭，從則系爭借款已因清償
    而消滅，而本件系爭最高限額抵押權所擔保之債權既不及於
    系爭保證債權，則原告起訴請求排除本院94年度執五字第51
    497號強制執行事件之強制執行程序，依前揭法律規定，即
    有理由，應予准許。
參、結論：原告之訴為無理由，依民事訴訟法第78條，判決如主
    文。
中    華    民    國    95    年    7     月    20    日
                  民事第三庭    法  官  陳毓秀
正本係照原本作成。
如對本判決上訴，須於判決送達後20日內向本院提出上訴狀。
中    華    民    國    95    年    7     月    20    日
                                書記官


司法院資訊處製作；財團法人民間司法改革基金會備份。
